最高法院民事判決　　　　　　　　　　　　　　　　九十一年度台上字第二二二號
　　上　訴　人　甲○○
　　訴訟代理人　林瓊嘉律師
　　被 上訴 人　郭啟昭（即弘光醫院）
右當事人間請求損害賠償事件，上訴人對於中華民國八十九年五月九日台灣高等法院
台中分院判決（八十七年度訴字第五二號），提起上訴，本院判決如左：
    主  文
原判決除假執行部分外廢棄，發回台灣高等法院台中分院。
    理  由
本件上訴人主張：伊因下腹疼痛至被上訴人經營之弘光醫院診療，經被上訴人建議作
子宮切除手術，於作電燒止血處理時，被上訴人因誤觸膀胱，導致伊膀胱管，且被
上訴人於發現伊身體異狀，竟諉責任，一再延宕，未據實告知伊病情並及早治療，致
伊泌尿系統合併感染，導致腎積水、腎腫大，險喪生命，迄今仍苦受腎病變苦痛，不
得痊癒，被上訴人此一業務過失傷害行為業經刑事法院判決過失傷害罪刑確定。爰依
民法第一百八十四條第一項前段、第二項、第一百九十三條第一項、第一百九十五條
規定，求為命被上訴人給付伊醫療費新台幣（下同）二十五萬元、減少勞動能力損失
三十六萬元、非財產損失八十萬元，合計一百四十一萬元及自八十七年三月十九日起
加計法定遲延利息之判決。
被上訴人則以：上訴人於八十五年三月十二日因下腹疼痛就醫，經診斷為子宮肌瘤及
腎病變症候，而請求儘速安排開刀，由伊於八十五年三月三十一日施行腹腔鏡子宮
全切除手術，病理報告為：子宮肌瘤、子宮腺瘤、子宮內膜增生、子宮頸糜爛、及子
宮內膜異位症。伊為上訴人所施行手術之過程順利，無輸血，無急救，麻醉後亦甦醒
很好，住院期間除少量血尿外，並無特殊狀況，其事後導致腎積水及管之發生，係
上訴人深信中藥療法，不願接受手術醫師治療，一再要求主動出院，以中藥治療，並
拒服西藥，加上上訴人多年之腎病變症候嚴重，終而引泌尿系統合併感染，而形成
腎積水及管發生，伊無任何過失情事等語，資為抗辯。
原審以：上訴人因子宮肌瘤等病因，於八十五年三月三十一日經被上訴人施行腹腔鏡
子宮全切除手術，於同年四月二日出院，迄同月十日上訴人發生發燒及血尿，經送仁
愛醫院診斷為右側輸尿管膀胱陰道管，合併右側急性腎盂腎炎，住院至同月二十一
日，又分別於同年五月二十一日至五月二十四日、同年七月十五日至七月二十六日住
院治療等情，為被上訴人不爭之事實。茲應審究者，上訴人既經被上訴人手術後十日
，因右側輸尿管膀胱陰道管，並合併右側急性腎盂腎炎，發燒及血尿症狀住院，此
病情是否被上訴人施行腹腔鏡子官全切除手術過失所致？查卷附上訴人及其夫於八十
五年四月二日具名之自動出院志願書記載：「願自動請求提早出院今後病勢如有轉變
或惡化情事概與貴院及貴院醫師無關，院長醫術精湛，操刀順利，護理人員服務親切
，如沐春風。」等字樣，足見上訴人係自願提早出院。依上訴人同年四月一日、二日
病歷記載內容，四月五日、七日之健保電腦單，僅有五日換藥及七日插導尿管並無內
服藥及注射，與上訴人於台灣台中地方法院自訴被上訴人傷害案件審理時所為陳述參
互觀之。則被上訴人辯稱：上訴人拒服藥及注射，手術後尚未痊癒，要求提早自動出
院，且急於拔除導尿管，以吃中藥方式治療云云，自屬可信。按醫院對尚未治癒而要
求出院之病人，得要求病人或其關係人，簽具自動出院書，此為醫療法第五十二條第
二項所明定。又病患如自動出院者，表示不願在該醫療場所繼續治療、追蹤照顧，給
藥屬內科治療之一，醫師原則上不給藥，此為私立中山醫學院附設孫中山先生紀念醫
院及行政院國軍退除役官兵輔導委員會台中榮民總醫院通常之作法，上訴人既尚未治
癒而自動出院，依上開二教學醫院已不給藥，且上訴人尚拒絕用藥及注射，被上訴人
未開藥予上訴人服用，難認有何疏失可言。證人張賜祥即仁愛醫院醫師雖證稱：一般
在解剖上，每個醫師或多或少都會碰到燒灼得太深或範圍太廣之情形，每個人的器官
大致相同，但不會完全一樣，所以在燒灼過程時難免會遇到過或不及之情形，但要知
道如何去改善或挽救，手術當時可能無法知道手術是否成功，但等個幾天或一星期左
右就可以知道手術是否成功云云。然張賜祥係泌尿科醫師，就本件婦產科之手術，自
陳並未做過，其僅係依其泌尿科所做內視鏡之手術為推測上訴人之病情係燒灼熱傳導
造成，其依事後之狀況所為推測，尚難採為不利於被上訴人之依據；且上訴人既係熱
傳導造成病情，自非操作不當，直接切到器官。且上訴人係手術後十日後始被送至仁
愛醫院醫治，非手術後即有漏尿，顯非手術失敗之情形；又臨床上在燒灼過程遇到過
或不及之情形，既屬難免，縱認上訴人管腫脹係手術熱傳導所造成，亦不得逕認被
上訴人之手術有疏失。另本件手術過程先後四次送請行政院生署醫事審議鑑定委員
鑑定，鑑定結果認定上訴人慢性腎衰竭，非因手術後泌尿系統感染及腎腫大所引起，
手術對其腎功能並未造成影響，未使原有之腎功能不全惡化，被上訴人醫療過程無疏
失。且上訴人於八十三年十二月二十三日即曾因子宮肌瘤併有腎臟疾病，在周真玲診
所住院二十四日行腹腔鏡子宮肌瘤切除術，此有其於周真玲診所之病歷可據，又於未
及二年之八十五年三月三十一日因下腹疼痛及陰道點狀出血至被上訴人醫院，經檢查
診斷為子宮肌瘤及子宮冗層腺症，其病理報告為子宮腺瘤子宮內膜增生，子宮頸糜爛
及子宮內膜異位症，被上訴人為之施行腹腔鏡輔助經由陰道子宮全切除術，難謂屬非
必要之治療，被上訴人實施手術過程，並無任何過失。上訴人主張：被上訴人濫行切
除上訴人子宮云云，並不可採。況上訴人前即曾因子宮肌瘤經施行腹腔鏡子宮切除手
術，自知手術有一定之危險性，且手術前由其夫簽手術同意書，載明被上訴人詳細說
明需實施手術之原因，手術成功率或可能發生之併發症及危險等，立同意書人已充分
瞭解，同意施行本件手術等情，自難謂被上訴人未為告知。末被上訴人雖經台灣高等
法院台中分院八十六年度上易字第七七○號刑事判決判處罪刑確定，惟刑事判決所為
事實之認定，於獨立民事訴訟之裁判時本不受其拘束，上訴人提起之附帶民事訴訟，
既經裁定移送而為獨立之民事訴訟，經多次送行政院生署醫事審議委員會鑑定均認
被上訴人無疏失，斟酌全辯論意旨及調查證據之結果，依自由心證而為判斷事實，與
刑事判決為相異之認定，即無違法之可言。被上訴人對上訴人所施行手術之過程，難
認有何疏失，至為明顯。上訴人依侵權行為之法律關係請求被上訴人賠償一百四十一
萬元及自八十七年三月十九日起算之遲延利息，自屬無據，應予駁回等詞，為其判斷
之基礎。
按刑事判決所認定之事實，雖無當然拘束獨立民事訴訟判決之效力，然刑事判決認定
犯罪所由生之理由，如經當事人引用，則民事法院即不得恝置不論。查上訴人既主張
：被上訴人業務過失傷害業經刑事法院判決過失傷害罪刑確定云云（見原審卷第二宗
第七四頁）被上訴人對此並不爭執，原審亦提示該刑事案卷予兩造（見原審卷第一宗
三七頁），可見上訴人引用刑事判決認定被上訴人犯罪所由生之理由，揆諸首揭說明
，原審不得恝置不論。乃原審未明有何理由足以認為原法院八十六年度上易字第七
七○號刑事確定判決採證有何瑕疵，亦未明有何證據足以認為該確定判決認定事實
有何不當，徒以行政院衛生署醫事審議委員會鑑定之結果，即置該刑事確定判決所認
定之事實於不顧，而為有利被上訴人之論斷，自屬於法有違。次查上訴人一再主張：
被上訴人一再延宕，未據實告知病情並及早治療，致其受腎病變之傷害，並否認拒絕
服藥云云（見原審卷第一宗四頁），原審就此上訴人重要之攻擊方法，未於判決理由
項下記載其取捨之意見，難謂無理由不備之違法。上訴論旨，執是指摘原判決不當，
求予廢棄，非無理由。
據上論結，本件上訴為有理由。依民事訴訟法第四百七十七條第一項、第四百七十八
條第一項，判決如主文。
中      華      民      國    九十一    年      二      月      一      日
                              最高法院民事第六庭
                                  審判長法官  吳  正  一
                                        法官  劉  福  來
                                        法官  鄭  玉  山
                                        法官  黃  義  豐
                                        法官  許  澍  林
      右正本證明與原本無異
                                              書  記  官
中      華      民      國    九十一    年      二      月    二十七    日
